ACORDAO-COMPLETO-2466352

ACÓRDÃO 9108/2021 ATA 23/2021 - PRIMEIRA CÂMARA

VISTOS, relatados e discutidos estes autos de aposentadorias concedidas pelo Instituto do Patrimônio Histórico e Artístico Nacional,
ACORDAM os Ministros do Tribunal de Contas da União, reunidos em sessão da Primeira Câmara, diante das razões expostas pelo Relator, com fundamento no art. 71, inciso III, da Constituição Federal e nos arts. 1º, inciso V, 39, inciso II, e 45 da Lei 8.443/1992, em:
9.1. considerar ilegal o ato de alteração de aposentadoria de interesse do sr. Alfredo Augusto Alves Fernandez, recusando seu registro;
9.2. dispensar o ressarcimento das quantias indevidamente recebidas, em boa-fé, pelo interessado, consoante o Enunciado 106 da Súmula de Jurisprudência deste Tribunal;
9.3. determinar ao Instituto do Patrimônio Histórico e Artístico Nacional que:
9.3.1. faça cessar, no prazo de 15 (quinze) dias, contado a partir da ciência desta deliberação, os pagamentos decorrentes do ato impugnado, sob pena de responsabilidade solidária da autoridade administrativa omissa, consoante disposto nos arts. 71, inciso IX, da Constituição Federal e 262 do Regimento Interno desta Corte;
9.3.2. dê ciência desta deliberação ao sr. Alfredo Augusto Alves Fernandez, alertando-o de que o efeito suspensivo proveniente da interposição de eventuais recursos, caso não providos, não o exime da devolução dos valores indevidamente percebidos após a notificação;
9.3.3. envie a esta Corte de Contas, no prazo de 30 (trinta) dias, por cópia, comprovante de que o interessado teve ciência desta deliberação.

Apreciação, para fins de registro, de aposentadoria concedida pelo Instituto do Patrimônio Histórico e Artístico Nacional.

Primeira Câmara

Instituto do Patrimônio Histórico e Artístico Nacional - IPHAN.

3. Interessado: Alfredo Augusto Alves Fernandez (XXX.204.381-XX).

13.1. Ministros presentes: Walton Alencar Rodrigues (Presidente), Benjamin Zymler (Relator), Vital do Rêgo e Jorge Oliveira.
13.2. Ministros-Substitutos presentes: Augusto Sherman Cavalcanti e Weder de Oliveira.

BENJAMIN ZYMLER

Adoto como relatório, com os ajustes de forma pertinentes, a instrução elaborada no âmbito da Secretaria de Fiscalização de Integridade de Atos e Pagamentos de Pessoal e de Benefícios Sociais (Sefip) , a qual contou com a anuência dos dirigentes da unidade técnica e do representante do Ministério Público nos autos:
"INTRODUÇÃO
Trata-se de ato de alteração de aposentadoria de Alfredo Augusto Alves Fernandez, ex-servidor do Instituto do Patrimônio Histórico e Artístico Nacional - IPHAN, submetido, para fins de registro, à apreciação do Tribunal de Contas da União (TCU) , de acordo com o art. 71, inciso III, da Constituição Federal. O ato foi cadastrado e disponibilizado ao TCU por intermédio do Sistema e-Pessoal, na forma dos arts. 2º e 4º da Instrução Normativa TCU 78/2018.
EXAME TÉCNICO
O ato inicial de aposentadoria do servidor foi julgado legal no âmbito do TC Processo 008.065/2007-9. O presente ato de alteração visa modificar o tempo de contribuição e, consequentemente, a proporcionalidade dos proventos.
Exame anterior desta Unidade, após aplicação das críticas automáticas, propôs considerar legal o ato ora examinado (peças 13-14) , proposta anuída pelo MPTCU (peça 15) . 
Nada obstante, o Acórdão 3351/2020-TCU-Primeira Câmara, relatado pelo Ministro Benjamin Zymler, determinou que, previamente à apreciação conclusiva do ato de aposentadoria do Sr. Alfredo Augusto Alves Fernandez, fosse obtida junto à entidade de origem, mediante a realização de diligência, o mapa do tempo de contribuição do interessado, atentando em particular para o período referente à Escola Agrotécnica Federal de Manaus, nos anos de 1980 e 1981 (peça 16) .
Em resposta, o IPHAN encaminhou a Certidão de Tempo de Contribuição da Escola Agrotécnica Federal de Manaus - AM, o Mapa de Contagem de Tempo de Serviços e o Mapa de Tempo de Serviço que serviram de base para a concessão (peças 19-22) . 
Conforme Certidão de Tempo de Aluno emitida pela Escola Agrotécnica Federal de Manaus (peça 22) , o interessado possui 586 dias laborados condição de aluno aprendiz.  
No que concerne à averbação de tempo para aposentadoria na condição de aluno aprendiz, em posicionamento recente, esta Corte se pronunciou no sentido de que às aposentadorias concedidas antes da prolação do Acórdão 2024/2005-TCU-Plenário (relator Ministro Lincoln Magalhães da Rocha) aplicam-se os requisitos básicos previstos na Súmula 96 do TCU, ao passo que às aposentadorias concedidas após a prolação do referido acórdão aplicam-se as condições mais restritivas ao atendimento da súmula, nele definidas (Acórdão 2761/2016-TCU-Segunda Câmara, relator Ministro Vital do Rêgo) .
A vigência da concessão inicial do interessado data de 27/06/2006, posterior, portanto, à prolação do Acórdão 2024/2005-TCU-Plenário. 
Assim dispõe o item 9.3 do referido decisum: 
'9.3. determinar à Secretaria Federal de Controle Interno que oriente as diversas escolas federais de ensino profissionalizante no sentido de que: 
9.3.1. a emissão de certidão de tempo de serviço de aluno-aprendiz deve estar baseada em documentos que comprovem o labor do então estudante na execução de encomendas recebidas pela escola e deve expressamente mencionar o período trabalhado, bem assim a remuneração percebida; 
9.3.2. a simples percepção de auxílio financeiro ou em bens não é condição suficiente para caracterizar a condição de aluno-aprendiz, uma vez que pode resultar da concessão de bolsas de estudo ou de subsídios diversos concedidos aos alunos; 
9.3.3. as certidões emitidas devem considerar apenas os períodos nos quais os alunos efetivamente laboraram, ou seja, indevido o cômputo do período de férias escolares; 
9.3.4. não se admite a existência de aluno-aprendiz para as séries iniciais anteriormente à edição da Lei nº 3.552, de 16 de janeiro de 1959, a teor do art. 4º do Decreto-lei nº 8.590, de 8 de janeiro de 1946' (grifei) .
Consoante o entendimento acima, seguiram-se diversas deliberações (Acórdão 3025/2007-TCU-Primeira Câmara - Relator Guilherme Palmeira, 3.051/2007-TCU-1ª Câmara - Relator Marcos Vinicios Vilaça, 2.385/2007-TCU-2ª Câmara - Relator Ubiratan Aguiar, entre outros) .
Destarte, uma vez que a certidão encaminhada não menciona expressamente o período trabalhado e a remuneração percebida, a averbação de tempo de aluno aprendiz está em desacordo com os parâmetros estabelecidos pela jurisprudência do TCU. 
CONCLUSÃO
Tendo em vista que a documentação encaminhada não se mostrou suficiente para comprovar a condição de aluno aprendiz do interessado, cabe considerar ilegal o ato em epígrafe. 
PROPOSTA DE ENCAMINHAMENTO
Ante o exposto, conforme o preceituado no art. 71, inciso III, da Constituição Federal, c/c os arts. 1º, inciso V, e 39, inciso II, da Lei 8.443/92, 1º, inciso VIII, e 260, §§ 1º e 2º, do Regimento Interno/TCU, e tomando por base as informações prestadas pelo órgão de controle interno e as verificações feitas pela unidade técnica, propõe-se: 
1.1. considerar ilegal e recusar o registro do ato de alteração de aposentadoria de Alfredo Augusto Alves Fernandez;
1.2. determinar ao Instituto do Patrimônio Histórico e Artístico Nacional - IPHAN, com fundamento no art. 4º, inciso I, da Resolução TCU  315/2020, que:
1.2.1. faça cessar os pagamentos decorrentes do ato impugnado, comunicando ao TCU, no prazo de quinze dias, as providências adotadas, nos termos dos art. 262, caput, do Regimento Interno do TCU, e 8º, caput, da Resolução - TCU 206/2007;
1.2.2. informe ao interessado o teor do acórdão que for prolatado, alertando-o de que o efeito suspensivo proveniente de eventual interposição de recurso junto ao TCU não o exime da devolução dos valores indevidamente percebidos após a notificação, em caso de não provimento desse recurso; 
1.2.3. encaminhe ao TCU, no prazo de trinta dias, comprovante da data de sua ciência, nos termos do art. 4º, § 3º, da Resolução - TCU 170/2004."
É o relatório.

não há.

Procurador Sergio Ricardo Costa Caribé.

ALTERAÇÃO DE APOSENTADORIA. CÔMPUTO DE TEMPO DE ALUNO DE ESCOLA TÉCNICA SEM COMPROVAÇÃO DA EFETIVA PRESTAÇÃO REMUNERADA DE SERVIÇOS À INSTITUIÇÃO DE ENSINO. PRESCRIÇÃO DO FUNDO DE DIREITO À REVISÃO DO ATO CONCESSÓRIO. ILEGALIDADE. NEGATIVA DE REGISTRO. DETERMINAÇÕES.

APOSENTADORIA (APOS)

Secretaria de Fiscalização de Integridade de Atos e Pagamentos de Pessoal e de Benefícios Sociais (Sefip).

Em exame, alteração promovida pelo Instituto do Patrimônio Histórico e Artístico Nacional (IPHAN) na aposentadoria do sr. Alfredo Augusto Alves Fernandez. O ato foi editado para elevar os proventos do ex-servidor (inativado por invalidez proporcional) mediante o cômputo de tempo de aluno de escola agrotécnica (cerca de vinte meses) , qualificado como tempo de aluno aprendiz.
2.	Instruindo o feito, a Secretaria de Fiscalização de Integridade de Atos e Pagamentos de Pessoal e de Benefícios Sociais (Sefip) propugna a negativa de registro do ato, porquanto não comprovada a efetiva prestação remunerada de serviços à instituição de ensino.
3.	O Ministério Público põe-se de acordo.
4.	Em linhas gerais, acompanho as conclusões dos pareceres, por seus fundamentos.
5.	De fato, o entendimento desta Corte quanto à utilização - para fins de aposentadoria - de tempo de estudo em escola pública profissionalizante foi fixado na Súmula 96, editada em 16 de dezembro de 1976, cuja redação original era a seguinte (grifei) :
"Conta-se para todos os efeitos, como tempo de serviço público, o período de trabalho prestado, na qualidade de aluno-aprendiz, em Escola Pública Profissional, desde que haja vínculo empregatício e retribuição pecuniária à conta do Orçamento."
6.	Mais tarde, na sessão administrativa de 8 de dezembro de 1994, a redação do verbete foi alterada (grifei) :
"Conta-se para todos os efeitos, como tempo de serviço público, o período de trabalho prestado, na qualidade de aluno-aprendiz, em Escola Pública Profissional, desde que comprovada a retribuição pecuniária à conta do Orçamento, admitindo-se, como tal, o recebimento de alimentação, fardamento, material escolar e parcela de renda auferida com a execução de encomendas para terceiros."
7.	O entendimento do Tribunal arrimou-se nos arts. 67 e 69 do Decreto-lei 4.073/1942 e 2º, 3º e 5º do Decreto-lei 8.590/1946.
8.	De acordo com tais dispositivos, o aluno-aprendiz deteria a condição de empregado nas escolas de aprendizagem, e o pagamento de sua mão de obra seria realizado à conta de recursos consignados anualmente no Orçamento da União:
Decreto-lei 4.073/1942
"Art. 67. O ensino industrial das escolas de aprendizagem será organizado e funcionará, em todo o país, com observância das seguintes prescrições:
I - O ensino dos ofícios, cuja execução exija formação profissional, constitui obrigação dos empregadores para com os aprendizes, seus empregados. [...]
[...]
Art. 69. Aos poderes públicos cabem, com relação à aprendizagem nos estabelecimentos industriais oficiais, os mesmos deveres por esta lei atribuídos aos empregadores.
Parágrafo único. A aprendizagem, de que trata este artigo, terá regulamentação especial, observadas, quanto à organização e ao regime, as prescrições do art. 67 desta lei."
Decreto-lei 8.590/1946
"Art. 2º. À execução da encomenda precederá a fixação do respectivo preço, mediante orçamento, com a discriminação da matéria prima, da mão-de-obra, da energia elétrica e dos combustíveis consumidos, bem como a da percentagem relativa às despesas de ordem geral.
Art. 3º. A renda bruta resultante dos serviços executados nos termos deste Decreto-lei será obrigatoriamente incorporada à receita da União.
[...]
Art. 5º. O orçamento da despesa consignará, anualmente, uma dotação correspondente a 40% sobre o total da receita bruta arrecadada no ano imediatamente anterior ao da elaboração da respectiva proposta e resultante dos serviços executados na forma do presente Decreto-lei, destinada ao custeio da mão-de-obra dos alunos e ex-alunos e ao desenvolvimento das iniciativas de caráter associativo dos mesmos."
9.	O Acórdão 2024/2005-TCU-Plenário, em seu subitem 9.3, lista os elementos necessários para a comprovação, com base na legislação de regência, do exercício de atividade laborativa durante o período do aprendizado (destaques acrescentados) :
"9.3. determinar à Secretaria Federal de Controle Interno que oriente as diversas escolas federais de ensino profissionalizante no sentido de que:
9.3.1. a emissão de certidão de tempo de serviço de aluno-aprendiz deve estar baseada em documentos que comprovem o labor do então estudante na execução de encomendas recebidas pela escola e deve expressamente mencionar o período trabalhado, bem assim a remuneração percebida;
9.3.2. a simples percepção de auxílio financeiro ou em bens não é condição suficiente para caracterizar a condição de aluno-aprendiz, uma vez que pode resultar da concessão de bolsas de estudo ou de subsídios diversos concedidos aos alunos;
9.3.3. as certidões emitidas devem considerar apenas os períodos nos quais os alunos efetivamente laboraram, ou seja, indevido o cômputo do período de férias escolares;
9.3.4. não se admite a existência de aluno-aprendiz para as séries iniciais anteriormente à edição da Lei n.º 3.552, de 16 de janeiro de 1959, a teor do art. 4º do Decreto-lei n.º 8.590, de 8 de janeiro de 1946".
10.	Pois bem, no caso concreto, a certidão emitida pela Escola Agrotécnica Federal de Manaus limita-se a mencionar, genericamente, que "o aluno [...] frequentou as aulas teóricas e participou das atividades práticas dos Laboratórios e das Unidades Educativas de Produção integrantes do currículo escola", bem como que "o estudante recebia à conta do orçamento da União, como aluno: alimentação, pousada, roupa lavada e parte do material escolar (apostilas, exercício, etc, das diversas disciplinas) e parcela de renda auferida com a execução de encomendas para terceiros" (peça 22, p. 1) . 
11.	Como se vê, além da ausência de informações mais específicas quanto à remuneração pretensamente paga ao aluno pelas encomendas e ao período efetivamente trabalhado em sua produção (o qual, presume-se, seja aquele adstrito às "atividades práticas das Unidades Educativas de Produção") , nenhum documento foi apresentado pela entidade para comprovar o labor do ex-aluno.
12.	Nada obstante, ainda que se pudesse transigir a respeito, verifico que a alteração de aposentadoria aqui tratada - feita em 30/3/2012 - ocorreu mais de cinco anos depois da inativação do ex-servidor, verificada em 27/6/2006. 	
13.	Na espécie, portanto, incide o prazo prescricional estabelecido nos arts. 1º e 2º do Decreto 20.910/1932 (grifos acrescidos) :
"Art. 1º As dívidas passivas da União, dos Estados e dos Municípios, bem assim todo e qualquer direito ou ação contra a Fazenda federal, estadual ou municipal, seja qual for a sua natureza, prescrevem em cinco anos contados da data do ato ou fato do qual se originarem.
Art. 2º Prescrevem igualmente no mesmo prazo todo o direito e as prestações correspondentes a pensões vencidas ou por vencerem, ao meio soldo e ao montepio civil e militar ou a quaisquer restituições ou diferenças".
14.	Esse, a propósito, é o entendimento assente no Superior Tribunal de Justiça (grifos acrescidos) :
EREsp 1172833 - EMENTA
"EMBARGOS DE DIVERGÊNCIA. SERVIDOR PÚBLICO. APOSENTADORIA. REVISÃO. PRESCRIÇÃO. DECRETO 20.910/1932. NATUREZA. FUNDO DE DIREITO. JURISPRUDÊNCIA CONSOLIDADA NA PRIMEIRA SEÇÃO, NA TERCEIRA SEÇÃO E NA CORTE ESPECIAL. SÚMULA 168/STJ.
IDENTIFICAÇÃO DA CONTROVÉRSIA.
 1. Trata-se de Embargos de Divergência apresentados contra decisão proferida pela Quinta Turma, em que os embargantes apontam dissídio jurisprudencial [...]. 
2. O embargante aduz que a prescrição da pretensão de revisão do ato de aposentadoria de servidor público é de trato sucessivo e deve atingir apenas as prestações anteriores aos cinco anos que antecedem o ajuizamento da ação, e não o próprio fundo de direito. 
EXAME DE CONHECIMENTO DOS EMBARGOS DE DIVERGÊNCIA 
3. Primeiramente, registra-se que a Corte Especial decidiu, na sessão de 5.12.2018, no julgamento do EAg 1.070.374/RS, por não conhecer de Embargos de Divergência, por aplicação da Súmula 168/STJ, que trata de discussão idêntica à presente: se prazo prescricional da revisão do ato de aposentadoria de servidor público atinge o fundo de direito. 
............................................................................................................................................
6. A matéria relativa à aplicação da prescrição do fundo de direito em demandas em que se pretende revisar o ato de aposentadoria de servidor público (o que abarca o objetivo do presente caso de incluir tempo de serviço insalubre na contagem do tempo de serviço) está absolutamente pacificada no âmbito da Corte Especial, da Primeira Seção, atualmente a competente para apreciar a matéria, e da Terceira Seção, que detém a competência residual de análise da matéria. 
7. 'SERVIDOR PÚBLICO FEDERAL. REVISÃO DE APOSENTADORIA. CONVERSÃO DE TEMPO DE SERVIÇO ESPECIAL EM COMUM. PERÍODO CELETISTA E ESTATUTÁRIO. PRESCRIÇÃO DO FUNDO DE DIREITO. OCORRÊNCIA. [...] A revisão do ato de aposentadoria para aproveitamento de tempo laborado em condições insalubres submete-se ao prazo prescricional de cinco anos contados da concessão do benefício, nos termos do art. 1º do Decreto 20.910/1932.' (AgRg no REsp 1.205.767/RS, Rel. Ministro Napoleão Nunes Maia Filho, Primeira Turma, DJe 25.9.2015) . 
8. No mesmo sentido [...]. 
9. Na Terceira Seção, atual detentora da competência residual sobre a matéria, não há divergência: 'A pretensão de revisão do ato de aposentadoria, com a contagem especial de tempo de serviço prestado de forma insalubre, tem como termo inicial para o prazo prescricional a concessão dessa pela Administração. Transcorridos mais de cinco anos entre a inativação do servidor e o ajuizamento da ação que pretende a alteração desse ato, torna-se imperioso o reconhecimento da prescrição do chamado fundo de direito.' (REsp 1. 032.428/RS, Rel. Ministro Jorge Mussi, Quinta Turma, DJe 19.10.2009) . 
10. No mesmo sentido, no âmbito da Terceira Seção [...]. 
11. Estando o entendimento do acórdão paradigma (Segunda Turma) superado na esfera da Primeira Seção, a competente para dirimir controvérsias relativas a direito do servidor público, aplica-se a Súmula 168/STJ, segundo a qual 'não cabem embargos de divergência, quando a jurisprudência do Tribunal se firmou no mesmo sentido do acórdão embargado'. 
ENTENDIMENTO DA CORTE ESPECIAL NO AGRG NO ERESP 1.174.989/SC 
12. Acerca do entendimento proferido pela Corte Especial no AgRg nos EREsp 1.174.989/SC, Rel. Ministro Sidnei Beneti, DJe 3.2.2014, a já citada jurisprudência torrencial, no sentido da aplicação da prescrição do fundo de direito para rever o ato da aposentadoria dos servidores públicos federais, foi alterada por decisão monocrática do relator, posteriormente confirmada, é verdade, por decisão colegiada em Agravo Regimental. 
13. Ainda que tal questão seja ultrapassada, a intelecção do julgamento dos ERESP 1.174.989/SC foi posteriormente superada pela Corte Especial para fixar a prescrição como de fundo de direito em caso de revisão de aposentadoria de servidor público: 
13.1. 'EMBARGOS DE DIVERGÊNCIA NO AGRAVO. SERVIDOR PÚBLICO. ATO DE CONCESSÃO DE APOSENTADORIA. REVISÃO. PRESCRIÇÃO QUINQUENAL. FUNDO DO DIREITO. [...] O termo inicial da prescrição quinquenal aplicável à ação que busca a revisão da proporcionalidade dos proventos de aposentadoria em razão dos anos de serviço prestados é o ato de concessão do benefício, porquanto a pretensão atinge o próprio fundo do direito.' (EAg 1.172.802/SP, Rel. Ministro João Otávio de Noronha, Corte Especial, DJe 5.10.2015) . 
13.2. 'PROCESSO CIVIL. AGRAVO REGIMENTAL NOS EMBARGOS DE DIVERGÊNCIA. AUSÊNCIA DE COMPROVAÇÃO DE DISSÍDIO JURISPRUDENCIAL. 1. O conhecimento dos embargos de divergência pressupõe a existência de similitude das circunstâncias fáticas e do direito aplicado nos acórdãos recorrido e paradigma, o que não foi observado na espécie. 2. O Superior Tribunal de Justiça firmou entendimento no mesmo sentido do acórdão embargado, reconhecendo a incidência da denominada prescrição do fundo de direito quando a pretensão da parte envolve a incorporação de gratificações e vantagens que, a seu juízo, deveriam ter sido contempladas nos respectivos proventos. Precedentes. 3. Agravo regimental a que se nega provimento.' (AgRg nos EREsp 1.112.291/PE, Rel. Ministro Og Fernandes, Corte Especial, DJe 23.9.2014) . 
14. Aqui novamente prevalece, portanto, o disposto na Súmula 168/STJ, já que o acórdão embargado está de acordo com a compreensão da Corte Especial.
CONCLUSÃO 
15. Embargos de Divergência não conhecidos" (EREsp 1172833/SC, rel. p/ Acórdão Min. Herman Benjamin, Corte Especial, DJe 11/6/2019) .
15.	Portanto, uma vez promovida quando já operada a prescrição do fundo de direito a eventuais vantagens ou benefícios suprimidos na concessão inicial de interesse do sr. Alfredo Augusto Alves Fernandez, a alteração editada pelo IPHAN apresenta-se flagrantemente ilegal.
	Diante do exposto, voto no sentido de que este Colegiado adote a deliberação que ora submeto à sua apreciação.
TCU, Sala das Sessões Ministro Luciano Brandão Alves de Souza, em 6 de julho de 2021.
BENJAMIN ZYMLER 
Relator